【裁判字號】    92,台上,2337
【裁判日期】    920430
【裁判案由】    偽造文書
【裁判全文】
最高法院刑事判決                              九十二年度台上字第二三三七號
    上  訴  人  甲○○原名陳.
右上訴人因偽造文書案件，不服台灣高等法院台中分院中華民國九十一年十二月四日
第二審更審判決（九十一年度重上更(一)字第六五號，起訴案號：台灣台中地方法院檢
察署八十六年度偵字第九五九九號、第九九八一號），提起上訴，本院判決如左：
    主  文
上訴駁回。
    理  由
按刑事訴訟法第三百七十七條規定：上訴於第三審法院，非以判決違背法令為理由，
不得為之。是提起第三審上訴，應以原判決違背法令為理由，係屬法定要件，如果上
訴理由狀未依據卷內訴訟資料，具體指摘原判決不適用何種法則或如何適用不當，或
所指摘原判決違法情事，顯與法律規定得為第三審上訴理由之違法情形，不相適合時
，均應認其上訴為違背法律上之程式，予以駁回。本件原判決綜合全部卷證資料，認
上訴人甲○○有其事實欄所載之犯行，已詳敘所憑之證據與認定之理由。對於上訴人
否認犯罪，辯稱：因互助會員人數眾多，伊始將民國八十四年一月十五日所召集之互
助會，分為八十四年一月十五日及八十四年二月十五日二組，會員均三十名，皆採外
標制，每會各新台幣（下同）二萬元，俱於每月十五日在台中縣沙鹿鎮○○街一五五
號伊所經營之「芳華便當」店內開標，伊未曾冒名標會，都是各會員自己標取，吳正
義於八十六年四月十五日標取後，會員即散佈伊要倒會之謠言，不願交付互助會款，
伊才無法拿給吳正義，活會會員可自行找死會會員均分互助會款，伊被地下錢莊追債
而逃避，非故意欺騙及躲避八十六年三月十日所召集之互助會員云云，認係卸責之詞
，不足採信，亦依調查所得證據，逐一加以指駁及說明。因而撤銷第一審之科刑判決
，改判仍依牽連犯關係從一重論處上訴人連續行使偽造私文書，足以生損害於他人罪
刑（處有期徒刑一年六月）。從形式上觀察，並無違背法令之情形存在。
上訴意旨略以：（一）、互助會員於會員簿上登載得標順序及利息之方式各不相同，
原判決以某位會員之會員簿為版本，據以認定上訴人犯偽造文書罪，而未將標單上書
寫之利息等數字、文字送請鑑定，未傳喚證人為真確之調查，又未說明其理由，有判
決理由不備及應於審判期日調查之證據未予調查之違法。（二）、吳正義等人中有數
人係死會，祇是未收足互助會款而已，會員極有可能因自身利益，不敢承認實際參加
幾會或將死會說成活會，以免被其他會員追討，有許多會員拒不到庭為上訴人作證，
上訴人則因事隔多年，致記憶不清，原審全部歸責於上訴人，認上訴人係狡辯脫詞，
與事實不符，亦非平允。（三）、原判決理由欄記載「……況被告（即上訴人）於八
十六年三月十日召集此組互助會後，隨即於八十四年四月十五日第一組互助會開標後
，即潛逃無蹤，又於八十四年四月十日本組互助會開標後，亦逃逸無蹤，顯見其此次
標會行為有詐取不知情之會員款之意圖……」，既於八十六年召集互助會，何以於八
十四年逃逸？顯有判決理由矛盾之違法云云。惟查：（一）、無從調查之證據方法，
因欠缺調查之必要性，自不屬於刑事訴訟法第三百七十九條第十款所稱應於審判期日
調查之證據範圍，縱未予調查，仍無違法可言。本件標取互助會款之標單，於每次標
會完畢後，即予丟棄，業據上訴人陳明在卷，則其上偽造之署名，已經滅失，自無從
鑑定，且上訴意旨未具體指明有何證人未予傳喚調查，從而原審未予調查，不得指為
違法。（二）、原判決事實欄認明上訴人於八十四年一月十五日召集之互助會，連續
冒名標取互助會款，至八十六年四月十五日開標後，未將互助會款交付得標人吳正義
，另八十六年三月十日召集之互助會，收取會首款後，自八十六年五月十日起亦未依
約繼續開標，竟逃匿無蹤等情，理由欄亦為相同之論敘，故原判決第十一頁第十四行
至十六行載曰「……況被告於八十六年三月十日召集此組互助會後，隨即於八十四年
四月十五日第一組互助會開標後，即潛逃無蹤，又於八十四年四月十日本組互助會開
標後，亦逃逸無蹤……」，顯係將「八十六年四月十五日」及「八十六年四月十日」
誤載為「八十四年四月十五日」及「八十四年四月十日」。此等顯然文字誤寫無礙於
犯罪事實同一性之辨別，於全案情節及判決本旨無任何影響，不得據為適法之第三審
上訴理由。其餘上訴意旨，或仍執陳詞，為事實上之爭執，或係對原審採證認事之職
權行使，恣意爭辯，均非依據卷內訴訟資料具體指摘原判決有何違背法令，自不足據
以辨認原判決已具備違背法令形式。應認本件上訴違背法律上之程式，予以駁回。
據上論結，應依刑事訴訟法第三百九十五條前段，判決如主文。
中      華      民      國    九十二    年      四      月     三十     日
                              最高法院刑事第十二庭
                                  審判長法官  張  淳  淙
                                        法官  謝  俊  雄
                                        法官  蘇  振  堂
                                        法官  張  春  福
                                        法官  呂  丹  玉
      右正本證明與原本無異
                                              書  記  官
中      華      民      國    九十二    年      五      月     十二     日


司法院資訊處製作；財團法人民間司法改革基金會備份。
